臺灣臺北地方法院簡易民事判決
110年度店簡字第472號
原      告  柯美玲（即李響之承當訴訟人）

訴訟代理人  黃曉妍律師
複代理人    陳禹齊律師
被      告  王馷圻  
訴訟代理人  陳柏舟律師
上列當事人間確認不動產事實上處分權存在事件，於民國110年
12月29日言詞辯論終結，本院判決如下：
　　主    文
確認原告就坐落新北市○○區○○○○段○○○○段000地號土地上之未辦
保存登記建物（門牌號碼：新北市○○區○○○0號）全部之事實上處
分權存在。
訴訟費用由被告負擔。
    事實及理由
壹、程序方面：
    按訴訟繫屬中為訴訟標的之法律關係，雖移轉於第三人，於
    訴訟無影響；前項情形，第三人經兩造同意，得聲請代移轉
    之當事人承當訴訟，民事訴訟法第254 條第1 項、第2 項前
    段定有明文。查本件起訴時原以李響為原告，嗣因李響於訴
    訟繫屬中將新北市○○區○○○○段○○○○段000地號土地之應有部
    分800,000 分之32,081(下稱系爭土地)，及坐落其上之門牌
    號碼新北市○○區○○○0號之未辦保存登記建物(整編前之門牌
    號碼為：新北市○○區○○○0號，下稱系爭建物)之事實上處分
    權贈與柯美玲，柯美玲遂具狀聲請代李響承當訴訟，有系爭
    土地贈與移轉契約書、不動產贈與契約、贈與稅免稅證明書
    、系爭土地所有權狀及民事承當訴訟聲請狀附卷可稽（本院
    卷第67至81頁），並經兩造同意由柯美玲代李響承當訴訟，
    揆諸上揭規定，自得由柯美玲為李響之承當訴訟人，續行本
    件訴訟，合先敘明。
貳、實體方面：
一、原告主張：
(一)訴外人陳錦昭於民國76年間以新臺幣(下同)21萬元向訴外人
    王金成購買新北市○○區○○○○段○○○○段000 地號土地（權利範
    圍1000分 之7），以及坐落其上之系爭建物
    ，並簽立買賣契約(下稱系爭買賣契約)。訴外人陳錦昭於88
    年間將系爭土地出售予訴外人李岳玲，且將系爭建物贈與之
    ；訴外人李岳玲復於109年6月將系爭土地、建物贈與李響；
    李響並於110年2月1日將上開土地、建物贈與原告，故原告
    現為上開土地之共有人，並為系爭建物之事實上處分權人。
    惟訴外人王金成將系爭建物交付訴外人陳錦昭後，漏未辦理
    變更房屋稅籍登記，原告直至109年9月間始發現系爭建物登
    記之房屋稅納稅義務人為被告，被告因而於另一土地共有人
    之應有部分強制執行事件中有優先於共有人之優先承買權。
(二)訴外人陳錦昭前已取得系爭建物之事實上處分權，原告因而
    輾轉取得該權利。而系爭建物稅籍登記納稅義務人為被告，
    由被告取得基地之優先承買權，使原告事實上處分權人之地
    位受到干擾，實有害及原告對系爭建物之事實上處分權之行
    使。為此，爰依民事訴訟法第247條第1項之規定起訴，求為
    判決確認原告就系爭建物之事實上處分權存在。並聲明：如
    主文所示。
(三)對被告答辯之陳述：
　1.系爭買賣契約雖記載買方為訴外人羅瑞珠與陳錦昭二人，惟
    嗣後係由訴外人陳錦昭與其配偶李光顯全額出資購買，系爭
    土地亦僅移轉登記予訴外人陳錦昭一人所有，出賣人王金成
    實際上也將系爭建物交付予訴外人陳錦昭與李光顯使用、收
    益、處分。且訴外人陳錦昭與家人自76年即遷入系爭建物居
    住至今，居住時間已逾30年。
　2.未辦理保存登記房屋之事實上處分權歸屬並非以稅籍變更資
    料為據，仍應究明受讓人是否經受領交付而取得事實上處分
    權。依據新北市政府稅捐稽徵處新店分處110 年7月9日新北
    稅店二字第1105338683號函及同年9月3日新北稅店二字第11
    05344203號函資料所示，系爭建物納稅義務人原為訴外人王
    金成，其過世後於103年10月23日辦理繼承登記，稅籍變更
    登記為訴外人王來發，訴外人王來發於109年2月2日將系爭
    建物辦理稅籍移轉登記予被告。由此可知，系爭建物原為訴
    外人王金成所有或為事實上處分權人，僅因其於76年間出售
    予訴外人陳錦昭時，漏未將系爭建物之稅籍變更登記予訴外
    人陳錦昭，導致系爭建物之稅籍經繼承及贈與，輾轉登記在
    被告名下。然系爭建物已於76年間由訴外人陳錦昭受讓取得
    事實上處分權，訴外人王金成已非事實上處分權人，該建物
    自非訴外人王來發所得繼承之標的，且訴外人王來發並未交
    付系爭建物予被告，被告亦未受領，更無實際使用、收益之
    情事，故被告並非系爭建物之事實上處分權人甚明。
　3.被告稱專業代書不可能漏未辦理稅籍登記之變更云云，惟專
    業人士亦可能有所疏漏，實非罕見，且早期未辦理保存登記
    建物經常涉訟，正係因事實上處分權移轉時，未一併辦理稅
    籍變更登記，導致未辦理保存登記建物實際使用情形與稅籍
    登記不一所致。
二、被告則以下列情詞置辯：
(一)系爭買賣契約買主除訴外人陳錦昭外，另有訴外人羅瑞珠，
    買主既為二人，卻僅有訴外人陳錦昭登記為土地共有人，則
    系爭建物是否為訴外人羅瑞珠所購買，並非無疑。系爭買賣
    契約之買主形式上為訴外人羅瑞珠及陳錦昭二人，為何土地
    持分僅登記為訴外人陳錦昭所有？是否由訴外人陳錦昭取得
    土地，而訴外人羅瑞珠取得建物？系爭土地及建物之所有人
    仍有疑義，豈能夠由訴外人陳錦昭一人出售系爭土地，以及
    贈與系爭建物予訴外人李岳玲。
(二)系爭買賣契約記載訴外人羅瑞珠與陳錦昭各有持分二分之一
    ，代書憑藉其專業，竟不依系爭買賣契約辦理土地過戶，僅
    將買賣標的全部過戶予訴外人陳錦昭，實有違常理。另建物
    的稅籍登記是未辦保存登記建物移轉之重要憑據，建物雖未
    辦理保存登記，代書仍會申報契稅，並據以辦理稅籍登記名
    義人之變更，然本件卻未辦理變更稅籍登記，因此事實上處
    分權尚未移轉，事實上處分權人仍為訴外人王金成之繼承人
    。
(三)原告提出之原證7 訴外人羅瑞珠之切結書記載「本人僅出名
    擔任共同買方，實際上由陳錦昭一人出資購買」等語；原證
    8訴外人李光顯之錄音譯文記載「買賣契約上羅瑞珠是好朋
    友，她不是真的要買，後來也沒有來住」等語，但觀之證人
    羅瑞珠之證詞，其有買受系爭土地及建物的意思，且使用系
    爭建物至77年間等語。證人之證詞與切結書顯有出入，又與
    訴外人李光顯所言完全不同。顯然原告是要隱瞞系爭建物實
    為證人羅瑞珠所有，而證人則配合原告為不實之說詞，但又
    透漏部分之事實，致與原告之主張完全不同。
(四)並聲明：請求駁回原告之訴。
三、兩造不爭執及爭執事項
(一)不爭執事項
　1.兩造均為新北市○○區○○○○段○○○○段000地號土地之共有人，
    原告應有部分為800,000分之32,081；被告之應
　　有部分為80,000分之4,846。
　2.新北市○○區○○○0號建物於68年4月1日整編前之門牌原
　　為新北市○○區○○○0號。
　3.訴外人陳錦昭、羅瑞珠於76年1月18日與訴外人王金成簽立
    如原證3之不動產買賣契約書，向訴外人王金成購買新北市○
    ○區○○○段○○○○段000地號土地(權利範圍：1,000分之7)土地
    及坐落其上之為新北市○○區○○○0號即現門牌號碼之新北市○○
    區○○○0號建物(權利範圍：全部)。
　　嗣後該土地所有權僅移轉登記與訴外人陳錦昭。
  4.系爭建物為未辦保存登記之建物，其房屋稅籍登記之納稅人
    現為被告。
　5.被告未曾居住使用系爭建物。
　6.訴外人陳錦昭於88 年間將系爭土地出賣予訴外人李岳玲；1
    09年6月間，訴外人李岳玲將系爭土地贈與訴外人李響；訴
　　外人李響於110年2月1日將系爭土地贈與原告。
(二)爭執事項
　  原告是否為系爭建物之事實上處分權人？
四、得心證理由：
(一)按確認法律關係之訴，非原告有即受確認判決之法律上利益
    者，不得提起之，民事訴訟法第247 條前段定有明文。所謂
    即受確認判決之法律上利益，係指法律關係之存否不明確，
    原告主觀上認其在法律上之地位有不安之狀態存在，且此種
    不安之狀態，能以確認判決將之除去者而言（最高法院109 
    年度台上字第2429 號判決意旨參照）。經查，本件原告主
    張其為系爭建物之事實上處分權人，此為被告所否認，且系
    爭建物房屋稅籍登記之納稅人為被告，是兩造間就系爭建物
    之事實上處分權歸屬有爭執，影響原告財產權之主張，且此
    種不安之狀態能以確認判決將之除去，是原告提起本件確認
    之訴，自有確認利益，合先敘明。
(二)上開不爭執事項所載之事實，為兩造所不爭執，復有系爭土
    地第一類登記謄本、系爭土地自35年至72年間之土地登記簿
    、本院民事執行處109 年9月10日北院忠109司執未字第2143
    0 號通知、系爭買賣契約、訴外人王金城與陳錦昭間買賣所
    有權移轉契約書、土地增值稅繳納通知書、110 年1月及4月
    電費繳費憑證、台灣電力公司台北南區營業處109 年11月11
    日北南費核證字第109006227 號函、訴外人李岳玲與李響間
    贈與契約書、李響與原告間不動產贈與契約書、新北○○○○○○
    ○○109年8月19日新北店戶字第1095828354號函暨所附系爭建
    物門牌號碼相關變動資料、新北市政府稅捐稽徵處新店分處
    110年9月3日新北稅店二字第1105344203號函暨所附系爭建
    物房屋稅籍記錄表等件在卷可參，自堪認定為真實。
(三)按未辦保存登記建物之讓與，雖因無法辦理所有權移轉登記
    ，而不能為不動產所有權之讓與，但受讓人與讓與人間如無
    相反之約定，應認為讓與人已將該違章建築之事實上處分權
    讓與受讓人；尚未向地政機關辦理所有權登記之建物，非不
    得為讓與之標的，讓與人負有交付其物於受讓人之義務，受
    讓人因受領交付而取得事實上處分權，故未辦保存登記之建
    物雖無法辦理所有權移轉登記，惟仍得讓與事實上處分權，
    該處分權能係以物為對象，對物為占有、使用、收益及事實
    上處分，讓與人讓與該事實上處分權，係屬處分行為，以當
    事人間之讓與合意及讓與人將該未辦保存登記之建物交付，
    受讓人因受領交付而取得事實上處分權(最高法院86年度台
    上字第2272號、102年度台上字第1472號判決意旨參照)。另
    按未辦保存登記之建物，無從辦理所有權移轉登記，稅籍變
    更不生變動產權之效力，對於私法上之權利並無表徵之功能
    ，亦與系爭房屋所有或事實上處分權之屬無涉（最高法院79
    年台上字第875 號、91年台上字第1520 號判決參照）。是
    以，房屋稅納稅義務人，非必為房屋所有人或事實上處分權
    人，房屋稅籍登記非即為房屋所有權或事實上處分權之證明
    。是以，未辦保存登記建物之房屋稅納稅義務人是否具事實
    上處分權，需視其是否自原事實上處分權人處受讓其權利並
    受領建物之交付而定。
(四)經查，系爭建物為未辦保存登記之建物，其房屋稅籍登記之
    納稅義務人雖為被告，惟被告未曾居住、使用系爭建物等情
    ，為被告所不爭執，故本件自難僅憑房屋稅籍登記遽認被告
    為系爭建物之事實上處分權人。又被告雖辯稱系爭賣契約所
    載買受人除訴外人陳錦昭外，尚有訴外人羅瑞珠，惟系爭土
    地應有部分僅登記為訴外人陳錦昭所有，認系爭土地及建物
    之所有權人仍有疑義，自不得由訴外人陳錦昭一人出售系爭
    土地，並贈與系爭建物予訴外人李岳玲云云。惟訴外人羅瑞
    珠到庭具結證稱：確有簽立系爭不動產買賣契約書，當時是
    訴外人李錦昭、李光顯詢問我要不要一起買，我有買受系爭
    土地及建物的意思，所以在系爭買賣契約上簽名，價金為一
    人出一半，我將價金付給了訴外人李光顯，但住了一陣子後
    覺得房屋不夠大，無法讓兩戶一起用，所以約定系爭建物連
    同系爭土地給訴外人陳錦昭，訴外人李光顯並將買賣價金退
    還給我，改歸由訴外人陳錦昭一個人購買，我自民國70幾年
    後就沒有再去系爭建物，該房屋由訴外人李錦昭使用等語(
    見本院110年11月8日言詞辯論筆錄)。是以，訴外人陳錦昭
    、羅瑞珠本係規劃二人共同出資購買系爭土地、建物，嗣於
    系爭買賣契約成立後，因使用空間不足，協議由訴外人陳錦
    昭一人購買，訴外人羅瑞珠取回價款，訴外人陳錦昭則單獨
    取得系爭建物而居住使用至今，核與訴外人王金城僅將系爭
    土地移轉登記予訴外人陳錦昭之情形相符。足認訴外人陳錦
    昭已取得系爭建物之事實上處分權，故原告主張訴外人陳錦
    昭買受系爭建物，取得事實上處分權後，疏未辦理稅籍移轉
    登記等情為真。則訴外人陳錦昭將系爭建物贈與訴外人李岳
    玲，訴外人李岳玲再將之贈與李響，李響復贈與原告，故原
    告現為系爭建物之事實上處分權人，應堪認定。
五、從而，原告依民事訴訟法第247條第1項之規定起訴請求確認
    就系爭建物之事實上處分權存在，為有理由，應予准許。
六、本件事證已臻明確，兩造其餘主張、陳述及所提之證據暨攻
    擊防禦方法，經本院斟酌核與判決結果不生影響，爰不逐一
　　論述，併此敘明。
七、本件雖係適用簡易訴訟事件所為被告敗訴之判決，然本件判
    決性質上不適宜為假執行，爰不依職權宣告假執行，附此敘
　　明。
八、訴訟費用負擔之依據：民事訴訟法第78條。
中　　華　　民　　國　　111 　年　　1　　 月　　12　　日
                  臺灣臺北地方法院新店簡易庭　　
                              法  官　張淑美 
以上正本係照原本作成。
對於本件判決如有不服，應於收受送達後20日內向本院提出上訴
書狀，上訴於本院合議庭，並按他造當事人之人數附具繕本。
中　　華　　民　　國　　111 　年　　1 　　月　　12　　日
                              書記官  馮姿蓉